【裁判字號】    99,聲,19
【裁判日期】    990819
【裁判案由】    聲請撤銷羈押
【裁判全文】
福建高等法院金門分院刑事裁定            99年度聲字第19號
聲  請  人
即  被  告  甲○○
上列聲請人即被告因違反毒品危害防制條例罪案件，不服本院受
命法官於民國99年8月11日所為之羈押處分（本院99年度上重訴
字第2號違反毒品危害防制條例罪案件），聲請撤銷羈押，本院
裁定如下：
    主  文
聲請駁回。
    理  由
壹、程序部分：
一、按對於審判長、受命法官、受託法官或檢察官所為關於羈押
    之處分，受處分人得聲請所屬法院撤銷或變更之，刑事訴訟
    法第416條第1項第1款定有明文。又法院對於第416條之聲請
    所為裁定，不得抗告（司法院大法官會議釋字第639號解釋
    參照）。依本編規定得提起抗告而誤為撤銷或變更之聲請者
    ，視為提起抗告，其得為撤銷或變更之聲請，而誤為抗告者
    ，視為已有聲請，同法第418條第1項前段、第2項亦有明文
    規定。
二、本件聲請人即被告得聲請撤銷受命法官所為羈押處分部分，
    聲請人誤為抗告（按聲請人刑事抗告狀首頁記載為：不服福
    建金門地方法院於99年8月11日所為之羈押裁定，顯係誤載
    。本院受命法官係於99年8月11日對於聲請人即被告甲○○
    與其他被告二人所為之羈押處分，併予敘明），依上揭規定
    ，視為已有聲請，合先敘明。
貳、實體部分：
一、本件聲請意旨略以：
（一）、被告甲○○之前雖曾多次往返大陸地區，但此並非即可
        直接認被告有逃亡之虞，所謂逃亡之虞必須事實上足認
        被告釋放後確有逃亡之危險，並非漫無限制，祇須被告
        犯罪嫌疑重大，均可視為有逃亡之虞，而概予羈押，最
        高法院23年抗字第106號著有刑事判例。本件被告之所
        以偶而進出大陸地區，實乃因被告之女友張小菊為大陸
        地區人民，故因男女思戀之情而必須多次往返大陸地區
        ，此乃人之常情。被告並非在大陸地區有任何房產、生
        意或家人，且被告亦因本件羈押許久而與女友張小菊分
        手，故被告根本不可能有所謂逃亡之危險。
（二）、又被告甲○○之雙親年事已高，如被告近期尚無具保停
        止羈押之機會，恐將再無法善盡孝道，蓋被告之父吳朝
        和今年已屆90歲高齡，於今年4月15日因膽囊結石併急
        性膽囊炎住院手術，而母親吳陳籌也將近85歲高齡，自
        被告因本案羈押後，老年失智併嚴重妄恐症之病情加劇
        ，已喪失自我照顧功能，故被告甲○○更無逃亡之可能
        。
（三）、按「人民身體之自由應予保障」，係憲法第8條第1項前
        段所明白揭櫫之基本人權，雖為確保刑事訴訟程序順利
        進行，使國家刑罰權得以實現，刑事保全程序設有羈押
        制度，然衡諸實際，羈押係拘束刑事被告之身體自由，
        並押置於一定處所，致與家庭、社會及職業生活隔離，
        非特於心理上造成嚴重打擊，對名譽、信用等人格權之
        影響亦甚重大，乃干預身體自由最大之強制處分，自僅
        能作為保全程序之最後手段，允宣慎重從事(司法院釋
        字第392號、第653號、第654號解釋參照)。刑事訴訟法
        第101條第1項之首段文字，即表明羈押之目的，唯在於
        保全之必要，且受比例原則限制。是倘單以犯重罪作為
        羈押之要件，除可能背離羈押應係不得已之最後手段性
        質外，其對被告武器平等與充分防禦權行使上之限制，
        亦有違背比例原則之虞，更因何異刑罰之預先執行，違
        背無罪推定原則所禁止對未經判決有罪確定之被告執行
        刑罰，及禁止僅憑犯罪嫌疑就施予被告類似刑罰措施之
        精神。考諸上揭條文第3款規定之法理，實係因被告所
        犯為死刑、無期徒刑或最輕本刑為五年以上有期徒刑之
        罪，可以預期將受重刑宣判，其為規避刑罰之執行而妨
        礙追訴、審判程序進行之可能性增加，國家刑罰權有難
        以實現之危險，是為防免其實際發生，在此維持重大之
        社會秩序及增進重大之公共利益之限度內(憲法第23 條
        )，乃具有正當性。從而，基於憲法保障人民身體自由
        之意旨，被告犯上開重罪條款且嫌疑重大者，仍應有相
        當理由認為其有逃亡、湮滅、偽造、變造證據或勾串共
        犯或證人等之虞，法院斟酌命該被告具保、責付或限制
        住居等侵害較小之手段，均不足以確保追訴、審判或執
        行程序之順利進行，此際予以羈押，方堪稱係屬維持刑
        事司法權有效行使之最後必要手段。是被告甲○○縱然
        符合上揭第3款之羈押事由，法官仍須就犯罪嫌疑是否
        重大、有無羈押必要、有無不得羈押之情形予以審酌，
        非謂一符合該款規定之羈押事由，即得予以羈押，業經
        司法院釋字第665號解釋釋明在案。
（四）、綜上所陳，無論被告甲○○是否涉有毒品危害防制條例
        第4條第1項罪嫌，均非判斷被告甲○○是否有羈押必要
        之理由，爰請鈞院撤銷原裁定，如鈞院仍認被告甲○○
        尚有羈押原因，亦請求鈞院改以重保抑或定期向當地派
        出所報到等條件以代替原羈押處分。
二、本院查：
（一）、按羈押性質上為法院就繫屬之案件，基於憲法保障人身
        自由相關規定之精神及刑事訴訟法相關之規定，於該案
        件在不同審級訴訟程序中訴訟指揮權之行使，不同審級
        之法院各具有其程序之獨立性。從而各審級法院於案件
        繫屬時或其後，對於送交之被告是否符合羈押之要件（
        刑事訴訟法第101條、第101條之1）及有無羈押之必要
        （同法第101條之2），自應本於職權重新審查，除第三
        審法院，因屬法律審，並不重為事實之認定，故就被告
        是否有羈押之必要，係經由第二審之卷證資料審查外，
        不受原（前）法院已否羈押之拘束。此時該法院所為被
        告應予羈押之裁定，或逕依刑事訴訟法第10 1條之2之
        規定，命具保、責付或限制住居而免於羈押之裁定，就
        該審級之法院而言，均屬新的羈押或新的免於羈押之裁
        定，並非承繼原（前）法院羈押或免於羈押之裁定（最
        高法院91年度台非字第193號判決意旨參照）。
（二）、本件被告甲○○係經檢察官起訴共同涉犯毒品危害防制
        條例第4條第1項運輸第一級毒品海洛因罪及懲治走私條
        例第12條、第2條第1項私運管制物品進口罪等罪在案。
        而被告甲○○所犯上揭毒品危害防制條例第4條第1項運
        輸第一級毒品罪，其法定本刑為無期徒刑或死刑之重罪
        。由此可見，本案被告所犯本件前開運輸第一級毒品罪
        ，係犯最輕本刑為5年以上有期徒刑之重罪已明。
（三）、本件被告甲○○經檢察官起訴後，經原審於99年7月30
        日以98年度訴字第33號刑事判決判處有期徒刑15年2月
        ，褫奪公權5年在案，此亦有上開刑事判決正本在卷可
        稽（見本院99年度上重訴字第2號刑事卷第11頁背面、
        第85頁）。
（四）、查被告甲○○近年平均每一個月或一個多月前往大陸一
        次，業據其於98年9月9日在原審訊問時供承在卷（原審
        卷第39頁）。由此可知，被告經常進出來往大陸甚明，
        ，足認被告甲○○顯有事實有逃亡之虞。
（五）、本案被告甲○○經原審法院判決後，被告不服提起上訴
        ，經本院受命法官於民國99年8月11日下午4時30分訊問
        被告，並告知被告關於訴訟法之權利後，就檢察官起訴
        被告有關本案運輸前述第一級毒品之犯罪事實訊問被告
        甲○○，並經被告陳述相關事實後，本院受命法官認被
        告所犯本件運輸第一級毒品海洛因罪案件犯罪嫌疑重大
        ，所犯為最輕本刑5年以上有期徒刑之重罪，並以被告
        經常進出來往大陸，有事實足認為有逃亡之虞，非予羈
        押，顯難進行審判與執行，因認有羈押之必要，故對於
        被告甲○○諭知執行羈押，業經記明於訊問筆錄及刑事
        報到單明確。經查上開羈押所依據之事實，已依刑事訴
        訟法第101條第3項規定告知被告，從而本院受命法官所
        為羈押之處分，經核並無不當。
（六）、聲請人即被告具狀聲請撤銷羈押一節，經核並無理由；
        又被告同時另聲請重保或定期向當地派出所報到等條件
        以代替原羈押處分云云，經核亦無理由，均應予駁回。
三、依刑事訴訟法第416條第4項、第412條，裁定如主文。
中    華    民    國    99    年    8    月    19    日
                刑事庭    審判長法  官  沈宜生
                                法  官  陳容正
                                法  官  陳坤地
以上為正本，係照原本作成，證明與原本無異。
本裁定不得抗告。
中    華    民    國    99    年    8    月    25    日
                                書記官  周秀香

司法院資訊處製作；財團法人民間司法改革基金會備份。
